最高法院刑事判決　　　　　　九十四年度台上字第二二一九號
　　上　訴　人　甲○○
　　　　　　　　　　　　號
　　選任辯護人　陳嘉銘律師
上列上訴人因常業詐欺案件，不服台灣高等法院高雄分院中華民
國九十一年七月三日第二審更審判決（九十一年度上更(一)字第三
九號，起訴案號：台灣高雄地方法院檢察署八十六年度偵字第二
三五五○號），提起上訴，本院判決如下：
    主  文
原判決撤銷，發回台灣高等法院高雄分院。
    理  由
本件原判決認定：上訴人甲○○未取得合法醫師資格，依法不得
從事醫療行為，為規避醫師法不得擅自執行醫療業務之規定，並
能與中央健康保險局（下稱健保局）簽訂合約，以藉承辦全民健
康保險醫療業務之名，於病患診療後向健保局申報醫療費用牟利
，竟與具有醫師資格之何炳榮（於起訴後死亡，業經判決不受理
確定）共同意圖為自己不法之所有，並基於概括之犯意，自民國
八十四年十二月十八日起，由上訴人出資在高雄縣岡山鎮○○路
六十六號開設朝春診所，僱用何炳榮掛名為掩護，而由上訴人為
病患從事診察、治療、處方等醫療業務，並以何炳榮名義製作病
患就診之不實紀錄，輸入電腦，再以不實記載之醫療費用申請書
表，向健保局申請給付，致健保局陷於錯誤，自八十五年一月起
至八十六年九月止，合計共給付新台幣（下同）五百五十六萬四
千六百十八元，足以生損害於健保局。上訴人與何炳榮並恃以為
生，以之為常業。嗣經健保局於八十六年八月十四日，派員抽訪
保險對象而獲悉等情。因而撤銷第一審關於上訴人部分之判決，
改判依牽連犯從一重論處上訴人共同以犯詐欺罪為常業罪刑，固
非無見。
惟查：(一)、行為後法律有變更者，適用裁判時之法律，但裁判前
之法律有利於行為人者，適用最有利於行為人之法律，刑法第二
條第一項定有明文。原判決認定，上訴人自八十四年十二月十八
日起開設「朝春診所」，並自八十五年一月起至八十六年九月止
向健保局詐取健保給付。惟原審於九十一年七月三日為裁判時，
原判決據以論罪科刑之刑法第三百四十條常業詐欺罪，已於裁判
前之八十八年二月三日修正公布；醫師法第二十八條第一項之未
取得合法醫師資格，擅自執行醫療業務罪，亦於裁判前之九十一
年一月十六日修正公布。乃原審並未依刑法第二條第一項規定，
為適用法律之比較，自有判決不適用法則之違法。又原判決既未
說明本件係依行為時法或裁判時法裁判，則其所適用之法律是否
正確，本院亦無從判斷。(二)、已受請求之事項未予判決者，其判
決當然違背法令，刑事訴訟法第三百七十九條第十二款定有明文
。本件依檢察官起訴之事實，係認上訴人與何炳榮共同向健保局
虛報醫療費用，共計詐取健保給付六百七十萬二千零七十三元（
見偵查卷第六十六頁起訴書之記載）。而原判決認定，上訴人與
何炳榮共同向健保局詐取之健保給付，合計僅五百五十六萬四千
六百十八元，但其餘被訴部分是否成立犯罪？則未予論斷，理由
亦無說明，自有已受請求之事項未予判決之違誤。(三)、有罪判決
所認定之事實，與所採用之證據，不相適合時，即屬證據上理由
矛盾，其判決當然為違背法令。原判決事實認定，上訴人與何炳
榮自八十五年一月起至八十六年九月止，共同向健保局詐取健保
給付五百五十六萬四千六百十八元。理由並說明，有「健保局高
屏分局（原判決誤載為高雄分局）九十一年五月二十二日健保高
費一字第○九一○○○五九四五號函及附件即附表一可證」（見
原判決第三頁第九至十行）。惟依上開證據顯示，健保局最後一
次之付款日期為八十六年五月七日，其後即未再給付（見原判決
附表一及原審更(一)卷第九十八頁）。原判決認定，上訴人於八十
六年五月八日以後（至八十六年九月），仍向健保局詐得健保給
付，即與所採用之證據，不相適合，有證據上理由矛盾之違法。
(四)、有罪之判決書，對於被告有利之證據不採納者，應記載其理
由，刑事訴訟法第三百十條第二款定有明文。據證人即自八十五
年七月間起至八十六年九月底止，在上訴人所經營之「朝春診所
」擔任護士之孫珮真，於檢察官偵查中到庭結證稱：該診所有何
炳榮醫生「早上八點至十二點，下午二點半至五點（看診）」，
先前之病歷係由何炳榮醫師手寫，再由上訴人手抄，上訴人為診
所之合夥人，負責行政工作、申報健保給付、採買藥品，沒有幫
病人打針（見偵查卷第五十四頁背面至第五十五頁）。上開有利
於上訴人之供述，是否屬實？原審未予斟酌，並敘明取捨證據之
理由，即遽行判決，亦難昭折服。以上或為上訴意旨指摘所及，
或為本院得依職權調查之事項，應認原判決仍有撤銷發回更審之
原因。原判決認與常業詐欺有牽連犯裁判上一罪關係之違反醫師
法、行使業務登載不實文書部分，基於審判不可分原則，併予發
回。
據上論結，應依刑事訴訟法第三百九十七條、第四百零一條，判
決如主文。
中　　華　　民　　國　九十四　年　　四　　月　二十八　日
                      最高法院刑事第十二庭
                          審判長法官  謝　俊　雄
                                法官  陳　世　雄
                                法官  蘇　振　堂
                                法官  吳　信　銘
                                法官  徐　文　亮
      本件正本證明與原本無異
                                      書  記  官
中　　華　　民　　國　九十四　年　　五　　月　　二　　日
                                                      Ｌ
